臺灣花蓮地方法院民事判決　　　　　　　92年度簡上字第58號
　　上　訴　人　花蓮汽車客運股份有限公司
　　法定代理人　丙○○
　　訴訟代理人　廖學忠律師
　　被上訴人　　甲○○
　　兼訴訟代理人乙○○
上列當事人間請求拆屋還地事件，上訴人對於本院鳳林簡易庭中
華民國92年9月30日所為之91年度林簡字第26號判決提起上訴，
本院於民國94年10月18日言詞辯論終結，判決如下：
    主    文
上訴駁回。
第二審訴訟費用由上訴人負擔。
    事實及理由
一、上訴人於原審起訴主張：花蓮縣豐濱鄉○○段178號土地（
    下稱系爭土地）為上訴人所有，被上訴人未經上訴人同意，
    亦無法律上之權源，在其等向國有財產局承租之土地上搭建
    房屋時，竟越界侵入上訴人所有之系爭土地，被上訴人乙○
    ○有事實上處分權之花蓮縣豐濱鄉○○村○○路1號房屋（
    下稱系爭建物一），占用系爭土地面積為16. 44平方公尺（
    如附圖一所示B部分，包含附圖二所示斜線部分9.23平方公
    尺及白色區塊部分7.21平方公尺），被上訴人甲○○有事實
    上處分權之花蓮縣豐濱鄉○○村○○路3號房屋（下稱系爭
    建物二），占用系爭土地面積為5.55平方公尺（如附圖一所
    示A部分）。爰依民法第767條之規定，聲明請求被上訴人甲
    ○○、乙○○分別將其等無權占用系爭土地部分（即附圖一
    A、B部分）之建物拆除，將土地返還予上訴人。
二、被上訴人甲○○、乙○○對上開事實均不爭執，惟以：房屋
    在上訴人取得土地所有權之前就已經蓋好了，我們向國有財
    產局承租土地，租賃期間至民國101年，已經住了40年，且
    如果要拆掉部分的房屋，會影響整個房屋結構，希望能不要
    拆除等語資為抗辯。
三、原審對於上訴人之請求，判決被上訴人乙○○應將系爭土地
    如附圖二所示斜線部分（面積9.23平方公尺）之建物拆除，
    將土地返還上訴人，上訴人其餘之訴駁回。上訴人對其受敗
    訴判決部分聲明不服，請求將原判決其敗訴部分廢棄，命被
    上訴人乙○○將系爭建物一占用系爭土地部分拆除（如附圖
    二白色區塊部分，面積7.21平方公尺），被上訴人甲○○將
    系爭建物二占用系爭土地部分拆除（如附圖一所示A部分，
    面積5.55平方公尺），並分別將該部分土地返還予上訴人。
    被上訴人則均請求駁回上訴。
四、上訴人主張其為系爭土地所有權人，被上訴人乙○○有事實
    上處分權之系爭建物一，無權占用系爭土地面積16.44平方
    公尺（如附圖一所示B部分，包含附圖二所示斜線部分9.23
    平方公尺及白色區塊部分7.21平方公尺），被上訴人甲○○
    有事實上處分權之系爭建物二，無權占用系爭土地面積5.55
    平方公尺（如附圖一所示A部分）之事實，為被上訴人所不
    爭執，並有系爭土地登記簿謄本、本院91年11月29日（附照
    片3張）、92年3月6日勘驗筆錄（後有附圖二）、花蓮縣鳳
    林地政事務所91年12月2日鳳地測字第09100067650號函檢送
    之地上建物現狀使用位置測量圖（即附圖一）、花蓮縣稅捐
    稽徵處房屋稅繳款書2份附於原審卷可參，應堪信為真實。
    又系爭建物兩棟，主要係坐落於被上訴人向財政部國有財產
    局承租之花蓮縣豐濱鄉○○段228、229、230（系爭建物二
    ）、231地號（系爭建物一）土地上，且上開229、230、231
    地號土地使用分區為車站用地，屬都市計劃公共設施保留地
    範圍，承租人不得請求讓售乙節，有財政部國有財產局台灣
    北區辦事處花蓮分處93年3月24日、4月28日臺財產北花三字
    第0930004471號、0930006301號函、花蓮縣豐濱鄉都市計劃
    土地使用分區（或公共設施用地）證明書在本院卷可稽，並
    為兩造所不爭執，亦堪認定。
五、本件之爭點，應在於上訴人請求被上訴人拆除上開無權占有
    系爭土地部分之建物返還土地（如附圖一所示A部分5.55平
    方公尺及附圖二所示白色區塊部分之7.21平方公尺），係屬
    所有權之正當行使，或已構成權利濫用？按權利之行使，不
    得違反公共利益，或以損害他人為主要目的，乃民法第148
    條第1項所明定。查權利之行使，是否以損害他人為主要目
    的，應就權利人因權利行使所能取得之利益，與他人及國家
    社會因其權利行使所受之損失，比較衡量以定之。倘其權利
    之行使，自己所得利益極少而他人及國家社會所受之損失甚
    大者，非不得視為以損害他人為主要目的，此乃權利社會化
    之基本內涵所必然之解釋，最高法院71年台上字第737號判
    例可資參照。
六、經查：
  (一)上訴人遭被上訴人無權占有之土地面積為12.67平方公尺（
    5.55+7.21=12.67），依本院卷附之系爭土地登記謄本所載
    土地公告現值每平方公尺新台幣（下同）4,200元計算，該
    部分土地價值為53,214元。又系爭土地目前雜草叢生，未見
    上訴人實際使用，上訴人將系爭土地靠南邊之一小部分出租
    他人搭建鐵皮屋營業乙節，有原審法院92年3月6日勘驗時製
    作之勘驗筆錄可參。故上訴人縱予收回系爭建物一占用之7.
    21平方公尺、系爭建物二占用之5.55平方公尺，因該部分土
    地位於系爭土地西邊角落，且為狹長形狀，上訴人可利用之
    價值尚微。
  (二)次查：本院依被上訴人聲請，囑託台灣省建築師公會花蓮縣
    辦事處就如將被上訴人上開建物無權占有部分拆除，是否會
    影響房屋結構？需費多少？予以鑑定，鑑定結果為：
  1.系爭建物兩棟均無合法證明文件，目前為住宅使用，屬舊有
    建築物，建築物主體構築完成時間約為56年，房屋地勢為北
    向南斜，西高東凹地形，標的物西臨（正面）光豐路，東接
    （後面）下凹處（即為系爭土地），北處上坡處（豐濱鄉○
    ○段228地號），南為下坡處（豐義段231地號銳角）。建物
    屬30幾年之老舊建築物，屬未實施建築技術規則前既有建築
    物，其建造方法無建築圖說，其混凝土強度及鋼筋配置已不
    符現在建築技術規則之法規規定，且豐濱鄉屬海邊，受海風
    吹襲所夾帶的鹽分對建築物結構產生極強的風化作用，亦易
    造成鋼筋之鏽蝕，混凝土強度降低等等，降低建築物的使用
    年限。經鑑界後，必須拆除建築物東側結構柱，因建築物位
    處斜坡上，地形前後高差甚大，東側（後面）又為下凹處，
    且西側亦有土壓力之推擠，對建築物結構產生側向水平推力
    ，恐造成建築物有傾倒之危險，如必須拆除，建議應就全棟
    結構補強作檢討，等補強完成後，確定結構安全無虞慮，再
    行拆除乙節，有台灣省建築師公會花蓮縣辦事處94年5月20
    日鑑定報告書可稽。
  2.該處又稱：如果必須拆除東側強柱，原鑑定報告建議進行全
    棟原有建築物結構補強後，再進行拆除，經詳細評估因原有
    建築物已達使用年限，且評估其結構型態、尺寸等，已不符
    補強之價值。如依照「花蓮縣興辦公共工程用地拆遷物拆遷
    補償救濟自治條例」辦理本項標的物拆遷補償作業，估計乙
    ○○之系爭建物一（豐濱鄉○○路1號）拆遷補償費為2,747
    ,763 元，甲○○之系爭建物二（豐濱鄉○○路3號）拆遷補
    償費為1,461,915元等語，有該處94年6月6日94臺建師花建
    字第055號函及所附鑑定估價說明可稽。
  (三)綜上，審酌上訴人遭無權占有之土地價值為5萬餘元、目前
    閒置之使用狀況及雖稱計劃作為停車用地，然並未提出具體
    使用計劃等節，認上訴人請求拆除被上訴人無權占有部分建
    物並返還土地，所受利益甚微，而若予拆除，將損害被上訴
    人現居房屋主體結構，房屋有傾倒之危險，使被上訴人失去
    現有住所，受有高達一、兩百萬之房屋損失，可能造成之損
    害甚鉅，兩相權衡，客觀上顯不相當。故本院認為，上訴人
    之權利行使，已構成權利濫用。從而，上訴人依民法第767
    條規定，請求被上訴人分別拆除上開無權占有系爭土地部分
    之建物並返還土地（如附圖一所示A部分5.55平方公尺及附
    圖二所示白色區塊部分之7.21平方公尺），為無理由，應予
    駁回。原審據此為上訴人部分勝訴，部分敗訴之判決，並無
    不合，上訴意旨仍執陳詞，指摘原判決不當，求就其受敗訴
    部分廢棄改判，為無理由，上訴應予駁回。
七、本件事證已明確，兩造其餘主張舉證，於本件判決結果，不
    生影響，爰不一一論駁。
八、本件上訴為無理由，依民事訴訟法第436條之1第3項、第449
    條第1項，判決如主文。
中　　華　　民　　國　　94　　年　　11　　月　　1 　　日
                  民事庭  審判長法官　楊碧惠
                                法官  郝燮戈
                                法官  蕭一弘
上為正本係照原本作成。
本判決不得上訴。
中　　華　　民　　國　　94　　年　　11　　月　　1 　　日
                           法院書記官  詹益盛
